臺灣臺中地方法院刑事判決　　　　　　　　　　　　九十一年度訴字第一三九三號
　　公　訴　人　臺灣臺中地方法院檢察署檢察官
　　被　　　告　甲○○
　　　　　　　　丙○○
右列被告等因違反商業會計法等案件，經檢察官提起公訴（九十一年度偵字第一六０
六、九六二九號），及移送併辦（臺灣臺中地方法院檢察署九十一年度偵字第一一五
六九號），本院判決如左：
    主  文
甲○○商業負責人，為納稅義務人以詐術逃漏稅捐，處有期徒刑月，如易科罰金，
以佰元折算壹日；又連續行使從事業務之人，明知為不實之事項，而登載於其業務
上作成之文書，足以生損害於公眾及他人，處有期徒刑月，如易科罰金，以佰元
折算壹日。應執行有期徒刑伍月，如易科罰金，以佰元折算壹日。
丙○○幫助納稅義務人以詐術逃漏稅捐，處有期徒刑貳月，如易科罰金，以佰元折
算壹日。
    事  實
一、甲○○係址設台中市○區○○路一二六巷六號納稅義務人「協泰裝潢工程行」之
    商業負責人，且為從事業務之人，其為使該工程行逃漏營利事業所得稅，明知李
    福鼎及乙○二人於民國（下同）八十八年間並未在「協泰裝潢工程行」工作，亦
    未自「協泰裝潢工程行」支領薪資或任何報酬，竟基於業務上文書登載不實及行
    使該不實文書之概括犯意，於八十八年十二月間某日，指示知情並有幫助該工程
    行逃漏稅捐犯意之丙○○將李福鼎及乙○二人之身分資料轉交予「協泰裝潢工程
    行」不知情之姓名、年籍不詳會計（已成年），而利用該會計，於八十九年二、
    三月間某日，在該工程行內，以李福鼎、乙○為所得人，在業務上所作成之各類
    所得扣繳暨免扣繳憑單，連續虛偽登載李福鼎、乙○二人於八十八年度各自「協
    泰裝潢工程行」領取薪資新台幣（下同）十五萬元，並在業務上所製作之營利事
    業所得稅結算申報書，虛偽登載「協泰裝潢工程行」支付上開薪資之不實內容，
    並於八十九年三月廿八日以詐術持上開不實之扣繳暨免扣繳憑單及申報書，向財
    政部台灣省中區國稅局黎明稽徵所提出申報該工程行八十八年度營利事業所得稅
    ，藉以逃漏納稅義務人「協泰裝潢工程行」八十八年度之營利事業所得稅共七萬
    五千元（十五萬ｘ２＝三十萬，三十萬ｘ２５％＝七萬五千元），足以生損害於
    李福鼎、乙○二人遭受稅捐稽徵機關誤課稅捐之危險及稅捐稽徵機關對於稅捐稽
    徵之正確性。嗣經李福鼎、乙○二人分別收受國稅局寄發該年度綜合所得稅核定
    通知書，始發現上情。
二、案經被害人李福鼎訴請臺灣臺中地方法院檢察署檢察官偵查起訴，及被害人乙○
    委由財政部高雄市國稅局函請臺灣臺中地方法院檢察署檢察官偵查後移送併辦。
    理  由
一、訊據被告甲○○、丙○○對於右揭犯罪事實均供承不諱，且互核一致，核與被害
    人李福鼎及乙○二人指述之情節相符，並有國稅局八十八年度綜合所得稅核定通
    知書二件、國稅局各類所得扣繳暨免扣繳媒體申報資料二件、財政部台灣省中區
    國稅局黎明稽徵所九十一年八月七日中區國稅黎明審字第０九一００一七九三一
    號函及所附李福鼎、乙○二人之扣繳及免扣繳憑單各一件、「協泰裝潢工程行」
    八十八年度營利事業所得稅結算申報書一件等附卷可稽，被告二人犯行均堪認定
    。
二、按營利事業填報「各類所得扣繳暨免扣繳憑單」及「營利事業所得稅結算申報書
    」，乃附隨負責人之業務而製作，為其業務上所掌文書，其內容如有不實，而足
    以生損害於公眾及他人，即係犯業務上登載不實文書之罪名；再依稅捐稽徵法第
    四十七條第三款規定，該法關於納稅義務人、扣繳義務人及代徵人應處徒刑之規
    定，於商業登記法規定之商業負責人適用之。被告甲○○其為「協泰裝潢工程行
    」之負責人，係商業會計法第四條所稱之商業負責人，其虛偽填載扣繳憑單及結
    算申報書之業務文書，並持向稅捐機關申報稅捐之行為，核其所為，係犯刑法第
    二百十六條、第二百十五條之行使業務上文書不實登載罪，其於業務上文書登載
    不實之低度行為，為其行使之高度行為所吸收，應不另論罪；其利用協泰裝潢工
    程行不知情之會計以遂行其上開犯行，為間接正犯。而其先後多次犯行，時間密
    接，所犯構成要件相同，顯係基於概括犯意為之，應論以連續犯，並加重其刑。
    公訴人雖僅起訴被告甲○○涉嫌虛偽登載李福鼎之「各類所得扣繳暨免扣繳憑單
    」及「營利事業所得稅結算申報書」，而未就虛偽登載乙○之部分起訴，惟因此
    部分與被告甲○○上開犯行間，時間密接，所犯構成要件相同，顯係基於概括犯
    意為之，有連續犯之裁判上一罪之關係，本院自得一併審理。被告甲○○為「協
    泰裝潢工程行」之負責人，以虛列李福鼎、乙○支領薪資之方式，以逃漏「協泰
    裝潢工程行」營利事業所得稅之行為，係犯稅捐稽徵法第四十七條第一款、第四
    十一條之逃漏稅捐罪。而按商業負責人為商業以詐術逃漏稅捐，因納稅義務人仍
    係商業，其所觸犯稅捐稽徵法第四十一條之罪之犯罪或受罰主體，仍為商業，而
    非商業負責人，僅因商業於事實上無從擔負自由刑之責任，基於刑事政策上之考
    慮，同法第四十七條第三款將納稅義務人之商業應處徒刑之規定，轉嫁於商業負
    責人，是商業負責人依該條款而適用徒刑之處罰，乃屬代罰之性質，並非因其本
    身之犯罪而負行為責任。又刑法第五十五條所規定之牽連犯，必須同一人犯一罪
    而其方法或結果行為另犯他罪名，始克相當，亦即必須同一犯罪主體之二個以上
    犯罪行為間，具有目的與方法，或目的與結果之關係，始得從一重處斷。商業負
    責人為納稅義務人之商業以詐術逃漏稅捐，既非稅捐稽徵法第四十一條之犯罪或
    受罰主體，僅依同法第四十七條第三款之規定，代替商業受徒刑之處罰，自與其
    本身為犯罪主體所犯其他罪名（如刑法第二百十六條、第二百十五條等罪）間，
    不具牽連犯關係。是被告甲○○所犯連續行使業務上文書登載不實罪，及稅捐稽
    徵法第四十七條第三款、第四十一條之以詐術逃漏稅捐罪等二罪間，犯意各別，
    行為互殊，應予分論併罰。另被告丙○○以幫助「協泰裝潢工程行」逃漏稅捐之
    意思，將被害人李福鼎及乙○之身分資料交付予該工程行之會計，係犯稅捐稽徵
    法第四十三條第一項之幫助逃漏稅捐罪。爰審酌被告二人前均未有不良前科紀錄
    ，此有臺灣高等法院被告全國前案紀錄表附卷可參，犯後尚能坦承犯行，態度良
    好，及被告甲○○犯罪之所得為七萬五千元，及其二人犯罪之動機、手段、目的
    等一切情狀，分別量處如主文所示之刑。又被告等行為後，刑法第四十一條業於
    九十年一月十日修正公布，同年月十二日生效，修正後刑法第四十一條第一項前
    段規定「犯最重本刑為五年以下有期徒刑以下之刑之罪，而受六個月以下有期徒
    刑或拘役之宣告，因身體、教育、職業、家庭之關係或其他正當事由，執行顯有
    困難者，得以一元以上三元以下折算一日，易科罰金。」，修正前刑法第四十一
    條規定「犯最重本刑為三年以下有期徒刑以下之刑之罪，而受六個月以下有期徒
    刑或拘役之宣告，因身體、教育、職業、家庭之關係，執行顯有困難者，得以一
    元以上三元以下折算一日，易科罰金。」，比較新舊法結果，以新法較有利於行
    為人，本件自應適用裁判時之法律即修正後刑法第四十一條第一項前段之規定，
    就被告甲○○及丙○○所宣告之刑，分別諭知易科罰金之折算標準，另就被告甲
    ○○部分，定其應執行之刑及易科罰金之折算標準，以資儆懲。
三、公訴意旨另以：被告甲○○所偽造之「各類所得扣繳暨免扣繳憑單」係屬商業會
    計法第十五條第一款規定商業會計憑證中之原始憑證，故其虛偽填載扣繳憑單之
    商業會計憑證，係犯商業會計法第七十一條第一款之明知為不實事項而填製會計
    憑證罪嫌。惟查，「商業會計法之商業會計憑證，分為原始憑證及記帳憑證，所
    謂原始憑證，係指證明事項之經過，而為造具記帳憑證所根據之憑證，而記帳憑
    證則係指證明處理會計事項人員之責任而為記帳所根據之憑證而言，此觀諸商業
    會計法第十五條之規定自明。惟所得稅扣繳義務人依所得稅法第八十九條第三項
    或同法第九十二條規定，填發免扣繳憑單或扣繳憑單，旨在使稅捐稽徵機關蒐集
    及掌握課稅資料，以利稅捐稽徵。就營利事業所得稅核課而言，依營利事業所得
    稅查核準則第七十一條第十一款規定，薪資支出之原始憑證，為收據或簽收之名
    冊，其由工會或合作社出具之收據，應另付工人之印領清冊，職工薪資如係送交
    銀行分別存入各該職工帳戶者，應以銀行蓋章證明存入之清單予以認定。則員工
    薪資扣繳暨免扣繳憑單，係證明全年度支付員工薪資及代為扣繳綜合所得稅之情
    形，為徵、繳雙方課徵與申報綜合所得稅之依據，其既非造具記帳憑證所根據之
    憑證，亦非證明處理會計事項人員之責任而為記帳所根據之憑證，自難認屬商業
    會計法第十五條第一款所規定之商業會計憑證，此為本院最近所持見解。」，有
    最高法院九十一年度台上字第一八二八號判決可參，從而被告甲○○偽造之「各
    類所得扣繳暨免扣繳憑單」應僅屬業務文書登載不實罪，尚未能構成商業會計法
    第七十一條第一款之明知為不實事項而填製會計憑證罪，而因公訴人以此部分與
    被告甲○○上開業務上文書登載不實罪間，有特別法與普通法之適用關係，爰不
    另為無罪之諭知，附此敘明。
據上論斷，應依刑事訴訟法第二百九十九條第一項前段，稅捐稽徵法第四十一條、第
四十三條第一項、第四十七條第三款，刑法第十一條前段、第五十六條、第二百十六
條、第二百十五條、第二條第一項前段、第四十一條第一項前段（修正後）、第五十
一條第五款，罰金罰鍰提高標準條例第一條前段、第二項，判決如主文。
中      華      民      國    九十一    年      九      月    三十      日
                                臺灣臺中地方法院刑事第一庭
                                    法    官  郭  瑞  祥
右正本證明與原本無異。
如不服本判決，應於判決送達後十日內向本院提出上訴狀，上訴於臺灣高等法院臺中
分院( 須附繕本 )。
                                          書記官
中    華    民    國      九十一      年       十      月     一    日
附錄論罪科刑法條全文：
刑法第二百十六條
行使第二百十條至第二百十五條之文書者，依偽造、變造文書或登載不實事項或使登
載不實事項之規定處斷。
刑法第二百十五條
從事業務之人，明知為不實之事項，而登載於其業務上作成之文書，足以生損害於公
眾或他人者，處三年以下有期徒刑、拘役或五百元以下罰金。
稅捐稽徵法第四十一條
納稅義務人以詐術或其他不正當方法逃漏稅捐者，處五年以下有期徒刑、拘或科或併
科新臺幣六萬元以下罰金。
稅捐稽徵法第四十七條第三款
本法關於納稅義務人、扣繳義務人及代徵人應處徒刑之規定，於左列之人適用之：
一、公司法規定之公司負責人。
二、民法或其他法律規定對外代表法人之董事或理事。
三、商業登記法規定之商業負責人。
四、其他法人團體之代表人或管理人。
稅捐稽徵法第四十三條第一項
教唆或幫助犯第四十一條或第四十二條之罪者，處三年以下有期徒刑、拘役或科新臺
幣六萬元以下罰金。
